臺灣臺北地方法院民事判決　　　　　　　　　　　　　九十二年度保險字第二五號
　　原　　　告　聯邦商業銀行股份有限公司
　　法定代理人　子○○
　　訴訟代理人　寅○○
　　　　　　　　戊○○
　　　　　　　　甲○○
　　　　　　　　癸○○
　　　　　　　　丙○○
　　　　　　　　乙○○
　　被　　　告　太平產物保險股份有限公司
　　法定代理人　丑○○
　　訴訟代理人　庚○○
　　　　　　　　壬○○
　　　　　　　　丁○○
　　　　　　　　己○○
右當事人間請求給付賠償金等事件，本院於中華民國九十三年五月二十六日言詞辯論
終結，判決如左：
    主      文
原告之訴及其假執行之聲請均駁回。
訴訟費用由原告負擔。
    事      實
甲、原告方面：
一、聲明：
（一）被告應給付原告新台幣（下同）二百萬元，及自起訴狀繕本送達翌日起至清償
      日止，按年息百分之五計算之利息。
（二）願供擔保，請准宣告假執行。
二、陳述：
（一）原告於民國八十六年九月十九日，與被告簽訂合約書，約定自簽約日中午十二
      時起至八十七年九月十九日中午十二時止，被告負責承保原告之授信客戶住宅
      抵押貸款償還保證保險。嗣訴外人辛○○因購屋所需提供坐落高雄市三民區○
      ○○路四百五十七號房屋及土地應有部分（下稱系爭抵押住宅），設定抵押權
      予原告作為擔保，向原告借款一千三百七十一萬六千七百四十元，並於八十六
      年十一月二十五日，向被告投保住宅抵押貸款償還保證保險，約定由訴外人辛
      ○○繳交保險費九萬元後，自八十六年十二月一日起至九十三年十二月一日止
      之保險期間，訴外人辛○○因借款所發生之債務，無法依約按期攤還，致原告
      聲請拍賣抵押物受償後，未獲全部清償時，被告應給付以二百萬元為上限之保
      險金予原告。後訴外人辛○○自八十八年八月份起，即未依約清償，經原告聲
      請拍賣抵押物受償後，尚有本金五百二十九萬一千八百零四元未獲清償，被告
      依住宅抵押貸款償還保證保險批單第十四條約定，應給付二百萬元之保險金予
      原告。詎原告向被告申請理賠，被告竟拒絕給付。爰求為判決如原告聲明所示
      。
（二）對被告抗辯所為之陳述：
  １、系爭保險契約已有效成立，因被告收取訴外人辛○○所支付之保險費九萬元後
      ，被告隨即出具住宅抵押貸款償還保證保險單，該保險單除經被告公司職員覆
      核外，且蓋用有被告公司大、小章，該保險契約已成立生效，原告遂於八十七
      年二月三日，撥款三百萬六千七百四十元予訴外人辛○○，與契約目的均相吻
      合，否則被告於訂約當時，經過審核後，為何收取保險費，並出具保險單承保
      ，足見保險契約業已成立。至被告抗辯系爭保險契約因締約意思不一致而不成
      立，原告否認之。因被告之抗辯，無非以財政部之令函為根據，然該令函只是
      主管機關准許被告開辦此類型保險之命令，而被告所舉財政部（六○）台財錢
      發第一三八五九號令所附之住宅抵押貸款償還保證保險承保辦法，乃被告之內
      部作業手冊。況原告並非保險契約之當事人，保險契約內容之解釋，保險契約
      是否成立，應依被告與訴外人辛○○之意思決定之，不得執兩造間所簽訂之合
      約書，作為拘束被告與訴外人辛○○間保險契約之解釋依據，亦即該合約書只
      是兩造合作承作此業務之動機依據而已，而財政部前開函令所謂：「推行該保
      險之目的在『配合政府推行房屋政策，並協助個人在其財力範圍內自購住宅，
      特辦理本保險』，--」亦只是被告承作此類保險之依據及動機而已。況被告於
      出具保險單及保險契約予原告時，並無所謂「住宅抵押貸款償還保證保險承保
      辦法」在內，故不得作為雙方權利義務之依據。
  ２、退步言，按照兩造所簽訂之合約書第一條約定，已明確指出內容以保單所載條
      款為依據，而該保單條款乃被告單方面所訂立之定型化契約，其中住宅抵押貸
      款償還保證保險基本條款第一章第一項開宗明義約定，承保範圍為：「抵押人
      因貸款所發生之債務，無法依約按期償還，致抵押權人於依法處分本保險單所
      載抵押住宅後，依所得價款，不足抵付貸款承還契約分期還款表未清償之金額
      而受有損失時，本公司對抵押權人應收回之差額部分負賠償責任，但本公司之
      賠償責任，仍以本保險單所載之保險金額為限。」並無特定限定於承購抵押住
      宅，被告抗辯系爭保險以要保人承購抵押住宅為限，顯然與系爭保險契約條款
      不合。且該合約書第二條亦表明可變更保險契約內容，況被告所出具之保險批
      單，業已修改、刪除，諸如第一、二、六、七、八、九條等諸條文，顯示財政
      部僅以令函核准各產物保險公司開辦「住宅抵押貸款償還保證保險」此一險種
      之業務，亦即此類保險係以財政部修定之保險單為基礎而已，雙方可加以變更
      保險契約內容。
  ３、又被告抗辯所出具之住宅抵押貸款償還保證保險保險單上，前言載有「--茲承
      上開抵押人因應『承購』後開抵押住宅而與抵押權人簽訂借款契約之需要，繳
      付或允諾繳付後開約定之保險費，向本公司（指被告）要保住宅抵押貸款償還
      保證保險，--」等字樣云云。惟查，該類保險單之前言，應係依據住宅抵押貸
      款償還保證保險基本條款所製作，為財政部頒布或保險公司私行印製之固定格
      式，倘抵押權人不同，在實際承保對象或內容不同之下，被告簽批之保險條款
      ，亦將隨之改變，是被告所引用之本院九十一年保險字第一二八號民事判決、
      台灣高等法院九十年保險上字第一二號民事判決，因該二判決中訴訟當事人分
      別為三信商業銀行股份有限公司與聯信商業銀行股份有限公司，並非原告，故
      被告據此二則判決抗辯住宅抵押貸款償還保證保險批單第十三條約定：「本保
      險係以抵押權人提供以其核鑑總價或買賣成交價，並根據『承購戶』之信用狀
      況、貸需求所核定之房屋貸款金額為承保之先決條件，--」云云，然被告出具
      予原告之保險批單第十三條，該條款業已刪除「承購戶」字眼。另本件住宅抵
      押貸款償還保證保險基本條款第八條，批單已將該條款批改為：「抵押人應辦
      妥抵押權設定登記，其費用由抵押人負擔。」並非被告所辯：「抵押人應於遷
      入本保險單所載抵押住宅前，辦妥第一順位抵押權設定登記，--」益可證並無
      被告所言系爭保險已特定限定於承購抵押住宅。
  ４、另訴外人辛○○並非以六百三十九萬五千五百五十元元購得抵押住宅，該金額
      僅為買賣房屋公證契約書之買賣總價，基於賦稅考量，一般公契之買賣價格其
      土地部分價格均以當時公告地價計算，此為社會一般交易慣例。再者，系爭抵
      押住宅於訴外人辛○○申請借款之前，即八十六年八月十六日，經原告委由歐
      亞不動產鑑定股份有限公司（下稱歐亞公司）核鑑房屋總價，為一千五百三十
      萬六千九百五十六元，系爭抵押住宅當時之實際價值應以此為準，原告所貸之
      款項，並無任何疑義。是被告所辯系爭抵押住宅之價額，僅有六百三十九萬五
      千五百五十元，只需貸款六百多萬元即可云云，自不足取。
  ５、又系爭保險契約之保險單前言，為固定格式之定型化契約，締約人之權利與義
      務，仍應以保險批單之約定為準。查被告所提出由被告出具予其他抵押權人之
      五份保險單及基本條款，分別有寶島商業銀行、萬泰商業銀行蘆洲分行、亞太
      商業銀行三重分行、上海商業儲蓄銀行三重分行及遠東商業銀行等，上開五份
      保險單及基本條款之內容、格式，與被告出具予原告之保險單及基本條款之內
      容、格式完全一致。再就被告所提出之五份保險批單中，被告出具予寶島商業
      銀行之保險批單與其他四家銀行，並不相同，而本件系爭保險契約之批單，又
      迴異於被告所提出之上開五份保險批單。惟在所有之保險批單第一條均開宗明
      義約定：「本公司應被保險人之申請，簽發批單，如保險批單之規定與基本條
      款不同時，以批單之規定為準。」由此可見，倘抵押人不同，在實際承保對象
      或內容不同之下，被告簽批之保險批單之條款，亦將隨之改變，而締約雙方之
      權利與義務，均以保險批單約定之條款為準則。至本件保險單前言雖載有「--
      茲承上開抵押人因應『承購』後開抵押住宅而與抵押權人簽訂借款契約之需要
      ，--」等字樣，惟被告在保險批單內，既未以條約規定或特別限定以購買住宅
      之貸款，始為被告所承保之範圍，被告抗辯所承保之危險，僅限於購置住宅之
      貸款未能償還部分，亦不足取。
  ６、又訴外人辛○○於八十六年七月二十八日之申請書，雖在購屋用途欄勾稽理財
      週轉，但該申請書背面之授信批覆書之借款用途欄，除勾稽為購屋外，亦載明
      本戶為首次購屋。且原告於撥貸前，即於八十六年八月一日，向財政部財稅資
      料中心查詢訴外人辛○○之財稅資料，查得訴外人辛○○名下並無自用住宅，
      由此可證，訴外人辛○○之申貸，確實為首次購屋作為住宅之用，故系爭保險
      契約亦當然符合保險目的，要無疑義。至一般民眾於購置房屋時，如該買賣之
      房屋出售之賣方在銀行有貸款者，買方為取得完整之所有權，不乏由買方請其
      所辦理貸款之銀行，於貸款中由貸款銀行直接代為償還賣方在銀行欠款之實例
      ，被告不能以本件貸款係代償賣方有聯建設事業股份有限公司（下稱有聯公司
      ）於中國信託商業銀行之貸款，即謂訴外人辛○○之貸款，非作為購買住宅之
      用。另訴外人辛○○與被告簽訂系爭保險契約之前，雖業與原告辦妥一千二百
      二十四萬元之貸款，惟訴外人辛○○於簽訂上開保險契約之同時，始向原告申
      請辦理貸款三百零六萬元，雖其中一百五十三萬元用於代償八十六年七月二十
      八日申請之短期擔保款，另一百五十三萬元係增貸，惟該貸款既作成於系爭保
      險契約有效期間內，則在保險金額二百萬元內，被告依照保險契約不能主張免
      責。再依保險批單第十三條約定：「本保險所承保之每戶保險金額不得超過抵
      押權人鑑核總價或買賣成交價之二成，房屋抵押貸款金額〈含保險金額〉不得
      超過抵押權人鑑核總價或買賣成交價之九成，--」故保險金額及房屋貸款金額
      ，係以鑑核總價與買賣成交價二者擇一作為計算之標準，並非需要同時符合二
      者，是訴外人辛○○既已提供歐亞公司之核鑑房屋總價，為一千五百三十萬六
      千九百五十六元，作為計算之標準，即已符合保險契約之要求。
  ７、另被告復抗辯原告之保險金請求權，已罹於消滅時效云云。然依系爭保險批單
      第四條、第十四條第三款約定，被告應於抵押住宅經原告聲請拍賣後，所得價
      款低於以抵押貸款金額扣除保險金額之金額時，始負擔賠付保險金額之責任。
      本件原告於八十九年三月十七日，即向被告申請先行墊付理賠款項，且系爭抵
      押住宅於九十年九月二十八日，經臺灣高雄地方法院八十九年執字第七八二號
      強制執行事件拍賣後由原告承受之，並聲明以債權抵繳拍賣價金，故依保險法
      第六十五條規定，原告之請求給付保險金，並未罹於消滅時效。被告上開所辯
      ，更不足取。
三、證據：提出住宅抵押貸款償還保證保險契約、住宅抵押貸款償還保證保險批單、
    本票、借據、臺灣高雄地方法院八十九年執字第七八二號強制執行事件分配表、
    債權憑證、財政部財稅資料中心房屋財產查核清單、鑑定報告書、放款及匯款代
    償傳票、清償明細各一份為證，並聲請訊問證人辛○○。
乙、被告方面：
一、聲明：原告之訴駁回；如受不利之判決，願以現金或同面額之交通銀行台北分行
    可轉讓定存單預供擔保，請准宣告免為假執行。
二、陳述：
（一）系爭保險契約因締約意思不一致而不成立：
  １、系爭保險契約之要保人為訴外人辛○○，被告為保險人，原告為被保險人，且
      系爭保險契約之成立，源於兩造訂立之合約書，是被告承諾之意思表示內容，
      自應參酌合約書及保單、保險契約條款等，而為整體之解釋。又依民法第一百
      五十三條規定，契約之成立，須當事人對於必要之點互相表示意思一玫；至該
      所謂必要之點，通常係指契約之要素而言，當事人如證明已就契約之要素表示
      意思一致者，契約固即推定為成立，惟若他方主張並經舉證證明契約以常素、
      偶素為契約之成立要件，亦即當事人將常素或偶素視為契約必要之點，並經表
      示其意思而不一致者，即可推翻法律推定之事實，而認契約並未成立。
  ２、依兩造所簽訂之合約書第一條約定：「甲方（指被告）所負責承保乙方（指原
      告）住宅抵押貸款償還保證保險（依財政部（六○）台財錢發第一三八五九號
      令修正之保險單），其內容以保單所載條款為依據。」而依該號令之住宅抵押
      貸款償還保證保險承保辦法第二項明示，推行該保險之目的，在配合政府推行
      房屋政策，並協助個人在其財力範圍內自購住宅，特辦理本保險。且被告所出
      具之住宅抵押貸款償還保證保險單上，前言亦載有「--茲承上開抵押人因應承
      購後開抵押住宅而與抵押權人簽訂借款契約之需要，繳付或允諾繳付後開約定
      之保險費，向本公司（指被告）要保住宅抵押貸款償還保證保險。--」等字樣
      ，可知該項保險之目的，除了降低銀行貸款風險外，亦在促使民眾得以相當之
      自備款提早購屋。則系爭保險標的及保險利益，係因承購住宅並以其住宅提供
      抵押之抵押人，未按期清償所造成抵押權人之損失。退步言之，縱系爭保險契
      約之保險標的，僅為抵押人未按期清償所造成抵押權人之損失，因應承購抵押
      當事人對該部分意思之一致，均為系爭保險契約成立之前提。易言之，參酌前
      述合約書及保險單、保險契約條款等，可知被告承諾意思表示之內容，係以要
      保人因應購屋之需而貸款為前提，就承購抵押住宅而貸款為承保意思表示，而
      與訴外人辛○○確非基於購屋需要而貸款，顯非一致：
（１）查原告撥貸之借款，乃依訴外人辛○○分別於八十六年七月二十八日、同年十
      一月二十四日之貸款申請書，其中同年七月二十八日之申請書，訴外人辛○○
      於借款用途勾選理財週轉，核貸金額為一千二百二十四萬，其中一百零七十三
      萬係長期擔保，一百五十三萬係短期擔保。惟因兩造係於八十六年九月十九日
      ，簽訂合約書，原告第一次撥貸予訴外人辛○○時，尚未與被告簽訂合約書，
      故訴外人辛○○並未向原告投保，而衡諸上開事實，復佐以訴外人辛○○僅以
      六百三十九萬五千五百五十元購得系爭抵押住宅，可知訴外人辛○○申貸是項
      金錢並非用於購屋。
（２）另訴外人辛○○於八十六年十一月二十四日，向原告提出之申請書，雖勾填購
      置住宅貸款，惟訴外人辛○○早於八十六年八月間，取得系爭抵押住宅，並向
      原告貸得逾買賣成交價二倍之貸款，顯無購屋貸款之必要，此由原告於授信批
      覆書「綜合評述及營業單位審查意見」欄註記：「--中擔貸放同時收入另筆短
      擔一百五十三萬，該批覆書並予以停用。--增加設定抵押權一百二十三萬元，
      加前已設定一千五百三十萬元，合計一千六百五十三萬元。--」亦可知該筆貸
      款並非用於購屋，而係用於代償；且住宅抵押貸款償還保證保險之目的，依財
      政部所頒住宅抵押貸款償還保證保險承保辦法第一條規定，乃為配合政府推行
      房屋政策，並協助個人在其財力範圍內自置住宅，既為推行房屋政策，並協助
      個人自購住宅。而本件住宅抵押貸款償還保證保險基本條款第八條約定：「抵
      押人應於遷入本保險單所載抵押住宅前，辦妥第一順位托抵押權設定登記，--
      」亦係針對新承購之住宅之情形而約定。況住宅抵押貸款償還保證保險批單第
      十三條復約定：「本保險係以抵押權人提供以其核鑑總價或買賣成交價，並根
      據『承購戶』之信用狀況、貸款需求所核定之房屋貸款金額為承保之先決條件
      ，--」均足證借款人已取得之住宅抵押貸款償還信用，非系爭保險之承保範圍
      。則訴外人辛○○以八十六年十一月二十四日之申貸款項，向被告要保系爭保
      險，確因契約當事人意思表示不一致，使系爭保險契約不成立。
（３）又依訴外人辛○○親書之兩份貸款申請書，及原告於授信批覆書上之批覆意見
      ，訴外人辛○○之要約與被告之承諾，顯不一致，系爭保險契約難謂成立。
  ３、另系爭批單第十三條約定：「本保險係以抵押權人提供以其核鑑總價或買賣成
      交價，並根據承購戶之信用狀況、『貸款需求』所核定之房屋貸款金額為承保
      之先決條件--」，而本件：
（１）查訴外人辛○○係以六百三十九萬五千五百五十元購得系爭抵押住宅，該購屋
      之所需貸款，亦僅需申貸六百多萬元即可，為何申貸一千多萬元，顯週轉之故
      。且縱使訴外人辛○○確為購屋所需，亦因原告早於八十六年八月間，撥貸解
      其所急，該購置抵押住宅所需資金應已籌足。
（２）嗣訴外人辛○○於八十六年十一月間之再次申貸，該用途如前所述，係用於代
      償，而當無任何因應購置抵押住宅之貸款需求，難謂該當本保險承保之先決條
      件，訴外人辛○○雖執之要保，核與被告之承諾意思表示不相合致，系爭保險
      契約並未成立。
（二）另原告於前開批覆書上蓋有『八十六年十二月三日轉帳訖』之字樣，可知原告
      係於八十六年十二月三日，將系爭款項匯予訴外人辛○○。惟原告於申賠時檢
      附之單筆授信攤還及收息記錄查詢單所示，訴外人辛○○自八十七年三月間開
      始還款，則原告應係於八十七年二月間撥款，與保險單批單第十三條所載，保
      險期限自八十六年十二月一日起至九十三年十二月一日止不同，該筆貸款恐非
      被告之承保對象。
（三）退步言之，縱認系爭保險契約成立，以投資周轉、代償為貸款原因之住宅抵押
      貸款，亦非系爭保險之承保範圍。因依本件保險單記載：「茲承上開抵押人因
      應承購後開抵押住宅與抵押權人簽訂借款契約之需要，繳付或允諾繳付後開約
      定之保險費，向本公司（指被告）要保住宅抵押貸款償還保證保險。」係以正
      面的方式來訂定承保之範圍，保險人即被告之保險責任，應受系爭保險單內容
      之限制。亦即只要於保險契約內明白約定不履行之緣由，或對債務之發生有所
      限制，即屬對保險事故限縮之約定，保險人之理賠責任是否發生，除了債務人
      債務不履行外，尚須符合契約其他相關之約定，否則仍難謂保險事故已發生。
      本件訴外人辛○○之貸款原因，既非為購置抵押住宅，顯逾系爭保險契約之保
      險範圍外，被告依約毋庸負擔理賠責任。
（四）另保險單除為保險契約之一部分，亦證明保險人對於保險單內所載之事項，為
      承諾之意思表示，任何超出保險單所載範圍外之主張，當事人之一方均得抗辯
      。換言之，凡懷疑該內容之正確性，或主張保單內容未涵蓋之事實者，須負舉
      證責任。本件系爭保險單既載明，被告係就因承購住宅而貸款，並以該住宅提
      供扺押之抵押人，未按期清償所造成抵押權人之損失之風險，為承保之意思表
      示，原告主張不限於承購住宅貸款，顯逾越該保險單所涵蓋之事實，即應由原
      告負舉證責任。而原告迄未能就其主張提出積極有利之證據，其請求當應駁回
      。至原告主張本保險批單將承購戶變更為抵押人，而與其他各銀行之保單條款
      不一，則有斷章取義之嫌。蓋批單並未將保險單前言做任何之修改，本保險之
      宗旨仍然不變，且任何一種保險均不可能承保與投機及投資有關之風險，尤其
      本保險將銀行一般可貸放額度七成提高為九成，更不可能不對貸款用途有所制
      約。是批單將承購戶變更為抵押人，僅為契約用語一致免滋糾葛而已，而從保
      險單、基本條款及批單等所有資料綜合解釋，仍得知悉系爭保險係為應借款人
      購屋之所需。至於批單第八條修改為：「抵押人應辦妥抵押權設定登記，其費
      用由抵押人負擔。」則係因一般貸款購屋之交易習慣，銀行撥貸完成方始交屋
      ，而銀行撥貸前均需先設定抵押權，故基本條款約定：「抵押人應於遷入保險
      單所載抵押住宅前，辦妥第一順位抵押權設定登記，--」有畫蛇添足之虞；佐
      以批單第九條將基本條款第九條之約定自始刪除，為契約內容之前後貫通、免
      於矛盾，故修改之。原告執之主張本保險不限於購屋貸款，徒顯無著。
（五）又系爭保險契約縱屬有效成立，原告之請求權亦已罹於時效。因依保險法第九
      十五條之一規定：「保證保險人於被保險人因其受僱人之不誠實行為或其債務
      人之不履行債務所致損失，負賠償之責。」本件依原告提出之臺灣高雄地方法
      院八十八年度促字第八三八五五號支付命令裁定，訴外人辛○○向原告借貸之
      借款，自八十八年七月三日起，即未依約清償，該借款債務已視為全部到期，
      依上開規定，可認保險事故業已發生，再依系爭保險批單第七條約定，原告於
      訴外人辛○○逾期清償達六個月後，即得向被告請求賠償，亦即該保險金請求
      權之二年消滅時效，應自八十九年一月三日之次日起算。但原告遲至九十年十
      月一日，始提起本件訴訟，該請求權已罹於時效，被告依民法第一百四十四條
      規定，自得拒絕給付。
三、證據：提出要保書、保險單、住宅抵押貸款償還保證保險基本條款、批單、合約
    書、財政部（六○）台財錢發第一三八五九號函及所附住宅抵押貸款償還保證保
    險單、住宅抵押貸押償還保證保險承保辦法、土地登記謄本、建物登記謄本、公
    證書、買賣所有權移轉契約書、單筆授信攤還及收息記錄查詢單各一份，申請書
    、授信批覆書各二份，合作契約書六份為證。
    理      由
一、原告起訴主張：原告於八十六年九月十九日，與被告簽訂合約書，約定自簽約日
    中午十二時起至八十七年九月十九日中午十二時止，被告負責承保原告住宅抵押
    貸款償還保證保險。嗣訴外人辛○○因購買系爭抵押住宅，設定抵押權予原告作
    為擔保，向原告借款一千三百七十一萬六千七百四十元，並於八十六年十一月二
    十五日，向被告投保住宅抵押貸款償還保證保險，約定由訴外人辛○○繳交保險
    費九萬元後，自八十六年十二月一日起至九十三年十二月一日止之保險期間，訴
    外人辛○○因借款所發生之債務，無法依約按期攤還，致原告聲請拍賣抵押物受
    償後，未獲全部清償時，被告應給付以二百萬元為上限之保險金予原告。後訴外
    人辛○○自八十八年八月份起，即未依約清償，經原告聲請拍賣抵押物受償後，
    尚有本金五百二十九萬一千八百零四元未獲清償，被告依住宅抵押貸款償還保證
    保險批單第十四條約定，應給付二百萬元之保險金予原告。詎原告向被告申請理
    賠，被告竟以拒絕給付。爰求為判決如原告聲明所示。
二、被告則以：系爭抵押住宅貸款償還保證保險依兩造所簽訂之合約書第一條約定，
    乃依財政部（六○）台財錢發第一三八五九號令修正之住宅抵押貸款償還保證保
    險承保辦法第二項規定，係為配合政府推行房屋政策，協助個人在財力範圍內自
    購住宅。且被告所出具之住宅抵押貸款償還保證保險單上，前言亦載明為抵押人
    承購抵押住宅而向抵押權人簽訂借款契約之需要，始向被告要保住宅抵押貸款償
    還保證保險。惟訴外人辛○○早於八十六年八月間，僅以六百三十九萬五千五百
    五十元購得系爭抵押住宅，且訴外人辛○○分別於八十六年八月二十一日、同年
    十一月二十四日，各向原告借貸之一千二百二十四萬元、三百零六萬元，均非用
    以購置系爭抵押住宅。則訴外人辛○○以八十六年十一月二十四日之申貸款項，
    向被告要保系爭保險，確因契約當事人意思表示不一致，使系爭保險契約不成立
    。又系爭保險契約縱屬有效成立，原告之請求權亦已罹於消滅時效。因依原告提
    出之臺灣高雄地方法院八十八年度促字第八三八五五號支付命令裁定，訴外人辛
    ○○向原告借貸之借款，自八十八年七月三日起，即未依約清償，該借款債務已
    視為全部到期，依上開規定，可認保險事故業已發生，再依系爭保險批單第七條
    約定，原告於訴外人辛○○逾期清償達六個月後，即得向被告請求賠償，亦即該
    保險金請求權之二年消滅時效，應自八十九年一月三日之次日起算。但原告遲至
    九十年十月一日，始提起本件訴訟，該請求權已罹於時效，被告依民法第一百四
    十四條規定，自得拒絕給付等語，資為抗辯。
三、兩造不爭執之事實：
（一）原告主張其於八十六年九月十九日，與被告簽訂合約書，約定自簽約日中午十
      二時起至八十七年九月十九日中午十二時止，被告負責承保原告住宅抵押貸款
      償還保證保險之事實，業據其提出合約書一份為證，亦為被告所自認，自堪信
      為真實。
（二）原告復主張訴外人辛○○因購買系爭抵押住宅，設定抵押權予原告作為擔保，
      向原告借款一千三百七十一萬六千七百四十元，辛○○並於八十六年十一月二
      十五日，向被告投保住宅抵押貸款償還保證保險；嗣訴外人辛○○自八十八年
      八月份起，即未依約清償，經原告聲請拍賣抵押物受償後，尚有本金五百二十
      九萬一千八百零四元未獲清償之事實，復據其提出住宅抵押貸款償還保證保險
      契約、住宅抵押貸款償還保證保險批單、本票、借據、臺灣高雄地方法院八十
      九年執字第七八二號強制執行事件分配表、債權憑證、清償明細各一份為證，
      且為被告所不爭執，亦堪信為真實
四、兩造爭執之爭點：
    至原告另主張被告於訴外人辛○○之借款，經原告聲請拍賣抵押住宅受償後，尚
    有本金五百二十九萬一千八百零四元未獲清償，被告依住宅抵押貸款償還保證保
    險批單第十四條約定，應給付二百萬元之保險金予原告之部分；則為被告所否認
    ，並抗辯：訴外人辛○○之借款，並非作為承購抵押住宅之用，系爭保險契約因
    意思表示不一致，並未成立等語。是本件依兩造之書狀往來，以及於言詞辯論期
    日所為之整理協議簡化爭點，確認兩造爭執之爭點，即在於：系爭保險契約是否
    業已成立？
五、關於本件之爭點，分述如下：
（一）本件系爭保險契約之締結，乃由訴外人辛○○以要保書為要約，而經被告發給
      保險單為承諾，此有卷附要保書、保險單、保險批單等件可稽，則系爭保險契
      約是否如被告所辯，有當事人意思表示不一致之情事，即應依該要約及承諾所
      分別表示之意思，予以認定。又系爭保險契約之訂立，源於兩造間簽訂之合約
      書，亦即基於兩造間之合約書，原告之授信客戶辛○○因而就其貸款償還保證
      ，以原告為被保險人，向被告投保系爭住宅抵押貸款償還保證保險，此一事實
      ，有該合約書在卷足按，亦為兩造所不爭執，是就被告承諾意思表示之內容，
      自應參酌前述合約書及保單、保險契約條款等，而為整體之解釋，俾免流於斷
      章取義。且依民法第一百五十三條規定，契約之成立，須當事人對於必要之點
      互相表示意思一致。至該所謂必要之點，通常係指契約之要素而言，當事人如
      證明已就契約之要素表示意思一致者，契約固即推定為成立，惟若他方主張並
      經舉證證明契約以常素或偶素為契約之成立要件，亦即當事人將常素或偶素視
      為契約必要之點，並經表示其意思而不一致者，即可認契約並未成立。
（二）經查，本件就系爭保險契約之要素，諸如保險標的即抵押借款人辛○○就系爭
      貸款對抵押權人即原告之償還信用，抵押住宅地址為高雄市三民區○○○路四
      百五十七號，保險金額為二百萬元，保險期限自八十六年十二月一日起至九十
      三年十二月一日止，保險費為九萬元等，於訴外人辛○○之要約與被告之承諾
      間，固無不一致之情形。惟查，系爭住宅抵押貸款償還保證保險係依財政部（
      六○）台財錢發第一三八五九號令修定之保險單辦理，此經兩造於合約書第一
      條約定甚明。而依財政部（六○）台財錢發第一三八五九號令修定之保險單，
      明載：「--茲承上開抵押人因應『承購』後開抵押住宅與上開抵押權人簽訂貸
      款承還契約之需要，繳付或允諾繳付後開約定之保險費，向本公司要保住宅抵
      押貸款償還保證保險。--」等語，同一意旨並經被告載明於系爭保險單前言，
      有卷附保險單足稽，且參酌財政部令准辦理住宅抵押貸款償還保證保險之目的
      ，乃為配合政府推行房屋政策，並協助個人在其財力範圍內自置住宅，有財政
      部發布之住宅抵押貸款償還保證保險承保辦法第一條規定足按等情，堪認前開
      所謂「要保人因『承購』抵押住宅而向抵押權人借款」乙節，雖非保險契約之
      要素而為偶素，卻因當事人特以意思表示將其附加於契約內容，而成為系爭保
      險契約必要之點。況依系爭住宅抵押貸款償還保證保險批單第十三條約定，被
      告對系爭抵押貸款之承保期間，係以該保險單所載實際放款日期起，至該筆貸
      款之清償日止，但承保期間最長以七年為限等語，亦足以認定被告所承保之住
      宅抵押貸款償還保證保險，應以被告承保時，原告之授信客戶承購抵押住宅為
      必要。則原告主張該保險單前言所述『承購』等文字僅陳述雙方訂約源由動機
      ，非屬契約成立要件云云，自不足取。
（三）至系爭抵押住宅於訴外人辛○○購買時之價格，原告主張訴外人辛○○係於八
      十六年八月十三日，向訴外人有聯公司購買系爭抵押住宅，系爭抵押住宅經原
      告委託歐亞公司鑑定，價格為一千五百三十萬六千九百五十六元等語，但為被
      告所否認之，並抗辯稱依訴外人辛○○與有聯公司簽訂之土地建築改良物買賣
      所有權移轉契約書、公證書，訴外人辛○○僅以六百三十九萬五千五百五十元
      購得系爭抵押住宅云云。然查，系爭抵押住宅於八十六年八月十六日，即由原
      告委託歐亞公司鑑定，認為價格為一千五百三十萬六千九百五十六元，此已有
      該鑑定報告書在卷。嗣訴外人辛○○於八十六年八月二十一日，向原告借貸一
      千零七十一萬元，同時設定最高限額一千五百三十六萬元之抵押權，且訴外人
      辛○○同時於八十六年八月二十一日，另向原告借款一百五十三萬元，原告則
      於同日為訴外人辛○○代償有聯公司積欠中國信託商業銀行之一千一百萬元債
      務，此亦有土地登記謄本、建物登記謄本、授信批覆書、本票、放款及匯款代
      償傳票在卷足稽。參以，系爭抵押住宅經臺灣高雄地方法院八十九年度執字第
      七八二號強制執行事件拍賣，係以一千零十九萬二千元由原告聲明承受，於九
      十年九月二十八日實施分配，此復有該分配表在卷可證。則被告僅依訴外人辛
      ○○與有聯公司簽訂之土地建築改良物買賣所有權移轉契約書、公證書，即抗
      辯訴外人辛○○僅以六百三十九萬五千五百五十元購得系爭抵押住宅云云，尚
      不足取。原告主張系爭抵押住宅於八十六年八月二十一日，訴外人辛○○向原
      告借貸一千零七十一萬元時，經鑑定之價格，為一千五百三十萬六千九百五十
      六元，即屬可取。
（四）另查，本件兩造係於八十六年九月十九日，簽訂合約書，約定自簽約日中午十
      二時起至八十七年九月十九日中午二十止之期間內，被告負責承保原告之授信
      客戶之住宅抵押貸款償還保證保險，此亦有兩造均不爭執之合約書在卷足憑。
      然如前所述，訴外人辛○○係於八十六年八月二十一日，向原告借貸一千零七
      十一萬元，同時設定最高限額一千五百三十六萬元之抵押權，且訴外人辛○○
      同時於八十六年八月二十一日，另向原告借款一百五十三萬元，原告則於同日
      為訴外人辛○○代償有聯公司積欠中國信託商業銀行之一千一百萬元債務，足
      見訴外人辛○○向有聯公司購買系爭抵押住宅，設定上開抵押權向原告借款時
      ，兩造尚未簽訂上開合約書，訴外人辛○○亦無從向被告投保住宅抵押貸款償
      還保證保險。嗣訴外人辛○○於八十六年十一月二十四日，另向原告提出授信
      簡易申請書，向原告申請借貸三百零六萬元，原告則於八十七年二月三日，核
      撥三百萬六千七百四十元，其中部分款項用以清償上開積欠原告之一百五十三
      萬元貸款，同時就系爭抵押住宅增加設定最高限額一百二十三萬元之抵押權予
      原告，且訴外人辛○○於八十六年十一月二十四日，出具住宅抵押貸款償還保
      證保險要保書予被告，就系爭抵押住宅所設定之前開抵押權，以貸款金額為一
      千三百七十七萬元，向被告投保系爭住宅抵押貸款償還保證保險，此有授信簡
      易申請書、借據、土地登記謄本、建物登記謄本、要保書、保險單在卷可證，
      亦為原告所自承。堪認訴外人辛○○係以系爭抵押住宅，於八十六年八月二十
      一日，向原告所借貸之一千零七十一萬元借款，與另於八十七年二月三日，向
      原告所借貸之三百萬六千七百四十元借款，向被告投保系爭住宅抵押貸款償還
      保證保險，則訴外人辛○○於八十六年十一月二十四日，向被告投保系爭保證
      保險，在要保書上所填寫之抵押貸款金額一千三百七十七萬元，該貸款金額與
      實際貸款金額，並不相符，亦非訴外人辛○○於要保當時，為承購系爭抵押住
      宅所為之貸款。則訴外人辛○○以舊有之住宅抵押貸款之償還保證，以及非承
      購抵押住宅貸款之償還保證，向被告要保系爭保證保險，與被告就承保當時承
      購住宅抵押而貸款之承諾意思表示，並不一致。故被告辯稱系爭保險契約因意
      思表示不一致而未成立，即屬可取。
六、綜上所述，系爭保險契約，因要保人之要約與被上訴人之承諾意思表示不合致而
    並未成立，則原告主張被告應履行系爭保險契約云云，自屬無據。從而，原告依
    訴狀繕本送達翌日起至清償日止，按年息百分之五計算之法定遲延利息，為無理
    由，不應准許。
七、又原告之訴既經駁回，其假執行之聲請，因訴之駁回而失所附麗，不應准許。
八、本件事證已臻明確，原告聲請訊問證人辛○○，與被告所提出與其他銀行之合作
    契約書，及被告之時效抗辯，經審酌與本院前揭判斷不生影響，毋庸再予審酌，
    併此敘明。
九、據上論結，原告之訴為無理由，依民事訴訟法第三百八十五條第一項前段、第七
    十八條，判決如主文。
中　　　華　　　民　　　國　　九十三　　年　　　六　　　月　　　九　　　日
   　　　　　　　　　　          民事第六庭法　　　官  姜悌文
右為正本係照原本作成
如對本判決上訴，須於判決送達後廿日內向本院提出上訴狀，並依上訴利益繳納上訴
費。
中　　　華　　　民　　　國　　九十三　　年　　　六　　　月　　　九　　　日
                                           法院書記官　陳鳳瀴
